最　高　行　政　法　院　裁　定
　　　　　　　　　　　　　94年度裁字第01824號
上　訴　人　丙○○
訴訟代理人　丁○○
被 上訴 人　財政部臺灣省北區國稅局
代　表　人　乙○○
　　　　　　　　　　　送達代收人：甲○○
上列當事人間因綜合所得稅事件，上訴人不服中華民國93年3月
30日臺北高等行政法院92年度簡字第793號判決，提起上訴。本
院裁定如下：
　　主  文
上訴駁回。
上訴審訴訟費用由上訴人負擔。
　　理  由
一、按對於適用簡易程序之裁判提起上訴或抗告，須經最高行政
    法院許可，且該許可以訴訟事件所涉及之法律見解具有原則
    性者為限，行政訴訟法第235條定有明文。所謂訴訟事件涉
    及之法律見解具有原則性，係指該事件所涉及之法律問題意
    義重大，而有加以闡釋之必要情形而言，如對於行政命令是
    否牴觸法律所為之判斷，或就同類事件所表示之法律見解與
    其他高等行政法院或本院所表示之見解互相牴觸，有由本院
    統一法律上意見或確認其意見之必要情形屬之。
二、上訴人為旭展窯業股份有限公司（以下簡稱旭展公司）股東
    之一，旭展公司於民國83年間出售土地、廠房之溢價收益計
    新台幣（以下同）260,079,577元，於同年10月26日經該公
    司股東會決議通過提撥其中180,000,000元轉增資配發股票
    ，上訴人獲配180,000股，嗣又於85年8月31日經該公司股東
    會決議通過辦理減資，以現金收回上訴人持有前開資本公積
    轉增資配發之股票180,000股，被上訴人初查乃據以核定上
    訴人85年度取自該公司之營利所得計1,800,000元，連同利
    息等所得，合計漏報所得額為1,847,389元，其綜合所得總
    額為4,194,854元，淨額為3,449,556元，並就所漏稅額209,
    343元處0‧2倍之罰鍰計41,800元（計至百元止）。上訴人
    就漏報上開營利所得1,800,000元所生漏稅之罰鍰處分不服
    ，申請復查，未獲變更，提起訴願，亦遭決定駁回，提起行
    訴訟，經原審判決駁回。
三、上訴意旨略以：（一）按行為時公司法第238條第3款、第23
    9條第1項及第241條第1項規定及當時有效財政部81年5月29
    日台財稅第810140011號函釋意旨，關於公司以資本公積轉
    增資使股東取得新股票，依財政部之見解，向未認為屬營利
    所得之分派，且經濟部亦持相同見解，有財政部90年12月3
    日台財稅第0900063931號函可資參據。次按資本公積之性質
    與營業公積相對。營業公積係指由營業結果產生之權益，資
    本公積係非由營業結果所產生之權益。所謂資本公積轉增資
    ，係公司將資本公積轉為資本，使股東取得新股票。但公司
    以資本公積轉增資使股東取得新股票時，公司既不減少公司
    資產，亦不變動股東之權益，僅將股東權益之項目由「資本
    公積」變動為「股本」而已，股東權益之總數並不改變，股
    東取得公司分派之新股票時，既未收到任何資產，未增加其
    投資之權益，僅是有更多股份以代表其原有之權益而已，其
    權益總數及與其他股東之相對權益均未變動。況公司辦理資
    本公積轉增資發行新股票，其後因營運及財務上之考慮辦理
    減資，乃屬二個獨立之法律行為，二個法律事實。所謂減資
    行為，從公司而言，其減資收回股票支付現金，亦即收回已
    發行之股份，其對價則在對外流通股數之減少，減輕公司對
    股東之義務；從股東而言，則以其持有之股票換取價金（現
    金）之作為，二者具有對價關係。又財政部90年3月所提所
    得稅法修正草案第14條第1類關於「營利所得」課稅規定，
    足證資本公積轉增資配發之股票股利，原即不在法律規定課
    稅範圍之列，更非屬營利所得，原審判決遽以認屬應稅之營
    利所得，自有違租稅法律主義。（二）原審判決援引財政部
    75年12月8日台財稅第7518357號函及84年3月22日台財稅第
    841611446號函釋，認減資收回資本公積轉增資配發股票發
    給原股東之現金，係屬營利所得，即率予援用。惟查：上開
    二函釋，前者係規定營利事業出售土地之交易所得，逕為分
    配給股東者，則屬盈餘分配之營利所得；後者則係規範公司
    辦理清算分配剩餘財產時，股東如有取得資本公積無償配股
    部分，該無償配股所獲分派之剩餘財產，屬股東之投資收益
    或營利所得；核與本件減資收回資本公積增資配股之情形，
    截然不同。原審判決顯有判決適用法規不當之違法。（三）
    財政部69年5月8日台財稅第33694號函釋乃國家權責機關依
    法發布之解釋函令，且編入法令彙編，有公信力，即構成人
    民高度之信賴基礎。人民因信賴該解釋函令為有效之法令，
    而於股東會同意公司辦理減資，由公司取回股票換取其對價
    關係之現金，此一行為與信賴基礎具有因果關係，即為信賴
    事實之具體表現。至公司辦理減資，支付現金收回資本公積
    轉增資配發之增資股票，依上開解釋函令所示，非屬盈餘分
    配之營利所得，而屬該股票轉讓證券交易所得，依法可享免
    徵所得稅之優待，此乃信賴利益。原審判決認本件信賴不值
    得保護，顯然失之偏頗。且旭展公司於減資當時，前於86年
    1月27日正式具函，向被上訴人所屬中壢稽徵所申請釋示，
    經該所回復，認並非屬盈餘之分配，無需辦理扣繳。準此，
    減資收回資本公積轉增資配發股票，無論係中央財稅主管機
    關或地方財稅執行機關，均認非屬盈餘分配並公諸於書面，
    則納稅義務人自應有信賴保護之適用，要無疑義。被上訴人
    竟於課稅事實及法令規定未變更之情行下，擅自改變適用法
    令之見解，違反信賴保護原則。（四）原審判決以財政部69
    年5月8日台財稅第33694號函及81年5月29日台財稅第810140
    011號函，「經財政部87年9月21日台財稅第871965366號函
    ，認易引發租稅規避，不符公平原則，免列於所得稅法令彙
    編（87年版）在案。」即認上開中壢稽徵所之函釋明顯違反
    有效法律及財政部函令規定，而謂自難作為本件主張信賴保
    護之依據云云，惟前開財政部函釋於自87年11月1日前，均
    屬有效之法令，原審判決顯有蓄意曲解行為時有效法令之違
    法。嗣此，上訴人之所以未申報系爭所得，既係依當時有效
    存在之財政部函釋及中壢稽徵所函文辦理，即使該等函釋有
    瑕疵或違法之虞，既屬中央及地方財稅主管機關所頒布，只
    要該函釋未被廢止，政府公布令函之有效性依然存在，則遵
    守政府法規之國民，自應受法規規定之保障，究不能要求人
    民有高於中央財稅主管機關之注意義務，則上訴人依規定未
    申報系爭所得，並無何應注意、能注意，而不注意之過失，
    依司法院大法官釋字第275號解釋意旨，自應不罰。原審判
    決擅加推定上訴人為有過失，顯失偏頗，難謂有合。況中央
    及地方財稅主管機關所發布之解釋函令是否違法，雖法院得
    予拒絕適用，惟其責任自應由發布機關承擔，並無責由遵守
    其函釋規定之納稅義務人承擔之理，否則豈非有故入人罪之
    不法，此殊非依法行政之法制精神所在。原審判決有判決不
    適用法規、適用法令錯誤等之法定上訴事由云云。
四、經核上訴人所主張之各節，業據原審判決指駁明確，上訴意
    旨無非上訴人主觀法律見解之歧異，並無所涉及之法律見解
    具有原則上之重要情事，上訴人提起上訴，不合首揭規定，
    不應許可，其上訴難謂合法，應予駁回。
五、依行政訴訟法第249條第1項前段、第104條、民事訴訟法第
    95條、第78條，裁定如主文。
中    華    民    國    94    年    9    月    8      日
                  第四庭審判長法  官　趙　永　康
                              法  官  蔡  進  田
                              法  官　廖  宏  明
                              法  官　黃　淑　玲
                              法  官　侯　東　昇
以  上  正  本  證  明  與  原  本  無  異
中    華    民    國    94    年    9    月    9      日
　　　　　　　　　　　　　　　書記官　莊　俊　亨
